臺灣高等法院刑事判決　　　　　　　　93年度上易字第2176號
上　訴　人　臺灣桃園地方法院檢察署檢察官
上　訴　人
即　被　告　甲○○
　　　　　　　　　　（
選任辯護人　廖大鵬律師
上列上訴人因被告詐欺案件，不服臺灣桃園地方法院93年度易緝
字第90號，中華民國93年11月9日第一審判決（起訴案號：臺灣
桃園地方法院檢察署87年度偵字第3125號），提起上訴，本院判
決如下：
    主  文
上訴駁回。
    事  實
一、甲○○因在越南經營生意不善，致經濟狀況不佳，且已無意
    繼續在越南經營生意，於民國（下同）86年8月19日返台後
    ，與昔日友人丙○○取得聯繫，因見丙○○並不知悉其於越
    南之情況，遂萌生為自己不法所有之意圖，並基於概括之犯
    意，於86年9月17日，邀約丙○○至桃園縣桃園市○○路同
    德11街58號福利川菜餐廳用餐，丙○○並邀同友人乙○○一
    同前來，甲○○乃隱瞞其財力不佳、經營不善之事實，向丙○○、乙○○佯稱其在越南經營咖啡豆出口很久了，現要擴
    充經營西餐廳及婚姻仲介等事業，利潤豐厚，前景可期，惟
    因資金不足，欲邀約丙○○、乙○○各投資美金3萬2千元入
    股，因丙○○、乙○○當時未為決定是否投資，甲○○遂於
    同年10月間，委請不知情之妹妹孫秋月及孫秋月之男友梁振
    雄（均經原審以87年度易字第3066號判決無罪，經本院以88
    年度上易字第1677號駁回上訴確定）持數張越南新娘照片至
    丙○○位於桃園縣桃園市○○○街202號6樓住處供丙○○、
    乙○○觀看，以證明其確欲在越南經營婚姻仲介事業；嗣又
    於同年11月11日，再邀約丙○○、乙○○至越南遊玩，並安
    排丙○○、乙○○參觀其於越南之事業，俟丙○○、乙○○
    返台後，其即一再以電話催促丙○○、乙○○儘速投資，丙○○、乙○○為求慎重，乃於同年11月28日，由丙○○攜帶
    可能投資之股金美金3萬2千元前往越南再行查看，而乙○○
    則待丙○○查看結果後再行決定。甲○○於丙○○抵達越南
    後，即安排假客戶與其在西餐廳內談生意，並帶丙○○四處
    參觀，拿出資料不斷遊說丙○○投資，致丙○○陷於錯誤而
    允諾投資，並於同年12月1日將其所攜帶之美金3萬2千元交
    付予甲○○收受，甲○○為取信於丙○○，乃開立收據交予
    丙○○收執（收據日期填寫為86年11月30日），並即要丙○○撥打電話回台予乙○○，請乙○○一併投資，乙○○因仍
    有疑慮，要求須有孫秋月及梁振雄共同擔保始願投資，甲○○乃佯稱無法與孫秋月、梁振雄取得連繫，惟可出具收據由
    在越南之丙○○代為收執以作為擔保，乙○○亦因而陷於錯
    誤，應允投資，並於同年12月2日中午，自新竹區中小企業
    銀行（現已更名為新竹國際商業銀行）將等值於美金3萬2
    千元之新台幣104萬6千2百元轉帳匯款至台北世點旅行社之
    劉秋香於台灣中小企業銀行儲蓄部帳戶（帳號000000
    -00000），委託劉秋香轉匯至越南越協旅行社，而由該旅社
    綽號小鳳之人員將前開金額轉換為越幣，而通知甲○○前來
    領取，甲○○於同年12月2日由丙○○陪同前往領取部分金
    額，而於翌日（12月3日）獨自前來領取所餘之金額，而全
    部領取完畢。迄同年12月3日晚間，甲○○已起意欲離開越
    南，惟見丙○○隨身仍有餘款，復承前開意圖為自己不法所
    有之概括犯意，向丙○○佯稱因投資款仍不足，急需支付某
    筆貨款，向丙○○商借2千元美金周轉，於翌日（12月4日）
    即可歸還云云，致丙○○誤信為真，陷於錯誤，而將隨身攜
    帶之美金2千元交付予甲○○收受。甲○○得手後，為免丙○○、乙○○起疑，乃於同年12月4日上午電告乙○○佯稱
    會在當日上午11時許帶同丙○○至越南之峴港市西餐廳洽談
    頂讓西餐廳之事宜，惟於當日（12月4日）上午即攜帶前開
    向丙○○、乙○○詐得之金錢離開越南，經香港逃匿至大陸
    地區。而丙○○於當日（12月4日）在其下塌之酒店苦候甲○○至下午5時許，仍未見甲○○前來，經乙○○撥打電話
    向丙○○詢問，丙○○告知上情後，乙○○認有異狀，乃要
    丙○○至甲○○住處尋找，經甲○○之配偶告知甲○○早於
    上午10時許即離開住處，丙○○、乙○○2人始知受騙。
二、案經丙○○、乙○○訴請台灣桃園地方法院檢察署檢察官偵
    查起訴。
    理  由
一、訊據上訴人即被告甲○○，固坦承有於前揭時、地，收受告
    訴人乙○○經由旅行社轉來與美金3萬2千元等值之越幣投資
    款之事實，然矢口否認有何詐欺犯行，辯稱：伊與告訴人乙○○部分是民事問題，與詐欺無關；伊沒有收受丙○○之美
    金3萬2千元投資款，也沒有向丙○○借貸美金2千元，卷附
    之切結書、收據等都不是伊開立的；伊係遭阮治海詐欺，所
    以才離開越南至大陸地區云云。惟查：
    (一)被告確有以其在越南經營事業而邀告訴人丙○○、乙○○
      投資之事實，除據告訴人2人陳述明確外，亦經證人孫振
      月、梁振雄於偵查、原審審理中證稱：曾受甲○○之託，
      拿1疊越南女子照片至丙○○家中等語（見87年偵查卷第
      39頁背面、第61頁、第96頁背面至第97頁、原審87年易字
      第3066號卷第55頁）。並有告訴人2人出國至越南之出入
      境資料1份在卷可憑（見原審87年易字第3066號卷第42頁
      至第44頁之內政部警政署入出境管理局87年11月19日（87
      ）境信昌字第069386號函）。
    (二)告訴人丙○○、乙○○確有交付前開投資款，以及告訴人
      丙○○另再交付美金2千元予被告之事實，業據告訴人2人
      於偵查、原審87年易字第3066號案件審理、原審審理及本
      院審理時指訴詳確（見87年度偵字第3125號卷第37頁至39
      頁、第41頁、第57頁背面至60頁、原審87年易字第3066號
      卷第34至35頁、第112頁背面至第113頁、第122頁、原審
      卷第71頁至第76頁、本院卷第119頁至第127頁）。經核以
      ：
      告訴人乙○○部分：其於86年12月2日，將與美金3萬2
        千元等值之新台幣104萬6千2百元透過新竹區中小企業
        銀行轉帳匯款至劉秋香於台灣中小企業銀行儲蓄部帳戶
        （帳號000000-00000），委託劉秋香再轉匯至越南越協
        旅行社，再轉交付予被告收受乙節，除經被告自承在卷
        外，並經證人羅財漢於原審87年易字第3066號案件審理
        時到庭證稱屬實（見上開卷第71頁背面），且有告訴人
        乙○○匯款至劉秋香（即證人羅財漢之妻）前揭帳戶之
        新竹區中小企業銀行匯款副通知書影本1份，以及以被
        告名義開立之承諾（切結）書影本、收據影本各1份存
        卷可參（見原審87年易字第3066號卷第76頁背面、偵查
        卷第8頁、第10頁）。
      告訴人丙○○部分：其於本院審理時，結證確有將前開
        金額交付予被告（見本院卷第119頁至第127頁），而被
        告於被緝獲後，於原審法官訊問時，亦坦承：「（提示
        移送書，對其上所載之犯罪事實有何意見？）是有這件
        事，但我人沒有跑，因為我在越南投資的錢被人家拐跑
        了，丙○○要我還他錢，我還不起，所以我就到中國去
        發展．．．」等語（見原審卷第12頁），且證人乙○○
        亦證稱：「．．．在丙○○回來之前早上8點多被告打
        電話給我，說要去硯港頂一個餐廳回來，一直到了下午
　　　　5點都沒有消息，我就叫丙○○趕快去找被告，告訴丙○○我們被騙了，要他趕快回來，而後丙○○到達中正
　　　　機場，我有去機場接機，當時丙○○臉色發白，一直發
　　　　抖，我就接他回中正五街的家中，回到家後我問他的情
　　　　況，他就拿出這些資料給我．．．」等語（見本院卷第
  　　　125頁），亦明確證述告訴人丙○○遭詐騙後之驚慌失
　　　　措情形。再而，此部分並有以被告名義開立之承諾（切
　　　　結）書影本、收據影本各1份存卷可考（見偵查卷第7頁
  　　　、第9頁）。
      被告雖辯稱：前開承諾（切結）書、收據等均非伊所開
        立云云。惟因美金3萬2千元之投資額為數不小，被告自
        不可能僅空口鼓吹告訴人投資，而無擬定關於投資金額
        、佔股比例、分配盈餘時間、投資期間等內容之文件以
        取信於告訴人，且觀諸前開告訴人2人提出之承諾（切
        結書）之記載，除有前述之內容外，並蓋有被告之印文
        ，且有被告之戶籍地址、越南之地址、聯絡電話、被告
        之身分證字號等內容，且其上記載之日期86年9月17日
        確為被告與告訴人2人於福利川菜餐廳聚餐，被告邀約
        告訴人2人入股之時間，雖告訴人關於被告交付前開文
        件之陳述略有不一，惟係因時間經過甚久記憶模糊所使
        然，尚無礙該等承諾（切結）書之真實性。另告訴人2
        人提出之收據上，均蓋有被告「甲○○」之印文，而前
        開印文以肉眼觀察即知，均與被告立具之前述承諾（切
        結）書上蓋用之「甲○○」印文相同，且告訴人丙○○
　　　　陳述交付投資款美金3萬2千元予被告之時間為86年12月
　　　　1日，與被告開立予告訴人丙○○收據上記載之日期86
  　　　年11月30日，僅相隔1日，就常情而言，收受該收據者
    　　亦不會錙銖計較，況告訴人丙○○之教育程度僅國小畢
      　業，業據其陳明在卷，故其未對日期之記載提出意見，
        亦符常情；至告訴人乙○○提出之收據，記載「茲收到
        乙○○委託丙○○交付合資金額，共計美金參萬貳仟元
        ，恐口說無憑特立此據」，因被告供承：「（當時丙○○有無與你一起去拿？）86年12月2日有一起去，那時
        候小鳳給的金額不足，第2次12月3日我去拿，那時候丙○○就沒有一起去」等語（見本院卷第100頁），且因
        告訴人丙○○當時係先行前往越南查看，而告訴人乙○○係待丙○○查看結果後再行決定，2人既有前述之關
  　　　係及告訴人丙○○於12月2日確有前往共同領款之情形
        ，從而，前開關於告訴人乙○○部分之收據記載，即無
        錯誤，且與事實相符。綜上所述，被告空言抗辯前開承
        諾（切結）書、收據等均非伊所開立及其選任辯護人質
        疑該承諾（切結）書、收據之真實性云云，均非可採。
    (三)被告本係與告訴人丙○○約定於86年12月4日上午11時許
      帶同告訴人丙○○至越南之峴港市西餐廳洽談頂讓西餐廳
      之事宜，並要告訴人丙○○在下塌之酒店等候，惟其於12
      月4日上午，未告知在下塌酒店等候之告訴人丙○○，即
      悄然獨自離開越南，經香港前往大陸地區，且期間完全未
      與告訴人丙○○或乙○○聯繫，其後因在大陸地區使用假
      護照被查獲，而於93年8月21日自澳門引渡返回台灣等情
      ，為被告所坦承（見原審卷第3頁背面、第12頁、本院卷
      第18頁），且有原審87年12月4日87年度桃院華刑孟緝字
      第1059號通緝書1份附於原審87年易字第3066號卷內可稽
      （見前開卷第62頁）。衡諸常情，被告若確有在越南經營
      咖啡豆出口及西餐廳、婚姻仲介等事業，則其在收取告訴
      人2人前述高額之投資款後，自當在越南當地陸續且積極
      展開上述事業之經營，焉有在收得款項後隨即於翌日離開
      越南逕往大陸地區，且居住長達近7年，均未返回越南經
      營其自稱之前開事業？且均未與告訴人聯繫關於投資款之
      分紅事宜？雖其另又辯稱：伊有將告訴人之投資款付給阮
      治海，因阮治海跑了，伊才沒有錢還告訴人云云。惟因被
      告自案發迄今約7年期間始終無法提出確實有「阮治海」
      此人及其有將告訴人投資款項交付予「阮治海」之證據，
      且因告訴人丙○○、乙○○將前開投資款交付予被告與被
      告離開越南之時間相距甚短，其是否在該短時間內交付款
      項予其所稱之「阮治海」此人，極有可疑；又縱若確有前
      開事實，其亦得告知當時在越南苦苦等候之告訴人丙○○
      ，並得以電話告知在台灣等候消息之乙○○，為何均捨此
      不為，而離開越南逕往大陸地區，居住長達近7年，期間
      亦均未與告訴人丙○○、乙○○為隻字片語之說明，故其
      此部分所辯，悖離常情甚遠，不足採信。
    (四)綜上所述，被告前開所辯，均係飾卸之詞，不足採信。本
      件事證明確，被告之犯行洵堪認定。
二、核被告所為，係犯刑法第339條第1項之詐欺取財罪。其以1
    詐欺行為詐騙告訴人丙○○、乙○○投資款美金3萬2千元之
    行為，係1行為觸犯數罪名，為同種想像競合犯，應依刑法
    第55條規定，從1重處斷（此部分原審漏未記載，應予補充
    ）。又其先後詐取告訴人之投資款3萬2千元、詐取告訴人丙○○美金2千元之詐欺取財犯行，時間緊接，犯罪構成要件
    相同，顯係基於概括犯意為之，為連續犯，應依刑法第56條
    規定論以1罪，並加重其刑。原審以被告罪證明確，適用刑
    法第56條、第339條第1項、罰金罰鍰提高標準條例第1條前
    段規定，並審酌被告向告訴人丙○○、乙○○詐騙之金錢數
    額甚高，犯罪後即逃匿大陸地區，前後長達7年之久，自始
    至終均未能與告訴人2人達成和解，致告訴人損失甚大，空
    等7年未獲任何賠償，以及被告之惡性重大，犯罪後態度不
    佳等1切情狀，量處有期徒刑1年6月，其認事用法均無不合
    ，量刑亦屬適當。被告上訴否認犯罪、公訴人上訴指摘原審
    量刑過重，均無理由，應予駁回。
據上論斷，應依刑事訴訟法第368條，判決如主文。
本案經檢察官邱美育到庭執行職務。
中　　華　　民　　國　　94　　年　　5　　月　　10　　日
　　　　　　　　　刑事第十一庭審判長法  官  陳祐輔
                                    法  官  楊炳禎
                                    法  官  邱瑞祥
上正本證明與原本無異。
不得上訴。
                                    書記官  吳金來
中　　華　　民　　國　　94　　年　　5　　月　　10　　日
附錄：本案論罪科刑法條全文
刑法第339條第1項
意圖為自己或第三人不法之所有，以詐術使人將本人或第三人之
物交付者，處五年以下有期徒刑、拘役或科或併科一千元以下罰
金。
